【裁判字號】    99,交聲,1864
【裁判日期】    990630
【裁判案由】    交管條例聲異
【裁判全文】
臺灣板橋地方法院交通事件裁定        99年度交聲字第1864號
原處分機關  交通部公路總局臺北區監理所蘆洲監理站
異  議  人  甲○○
即受處分人
上列異議人即受處分人因違反道路交通管理處罰條例案件，對於
交通部公路總局臺北區監理所蘆洲監理站中華民國（下同）99年
6 月11日所為之北監蘆字第裁46-C00000000號處分（原舉發通知
單：99年5 月30日北縣警交大字第C00000000 號）聲明異議，本
院裁定如下：
    主  文
原處分關於吊扣異議人駕駛執照1 年部分撤銷；前開撤銷部分，
發回原處分機關另為適法處理。
其餘部分駁回。
    理  由
一、原處分以：異議人即受處分人甲○○於民國（下同）99年5
    月30日16時29分許，駕駛車號：QFC-583 號輕型機車，行經
    臺北縣三重市○○路與重陽路口，因酒後駕車，為在場執勤
    之臺北縣政府警察局三重分局厚德派出所員警攔查並測得其
    呼氣所含酒精濃度為0.32MG/L，經警依道路交通管理處罰條
    例第35條第1 項第1 款規定，填製99年5 月30日臺北縣政府
    警察局北縣警交大字第C00000000 號舉發違反道路交通管理
    事件通知單（下稱舉發單）當場舉發。異議人如上酒後駕車
    之交通違規事件，經舉發機關移送原處分機關即交通部公路
    總局臺北區監理所蘆洲監理站辦理，原處分機關依所得事證
    ，認定異議人如上違規行為屬實，依道路交通管理處罰條例
    第35條第1 項第1 款、第24條第1 項第2 款【本院按：原處
    分雖未記明「第1 項第2 款」，惟其裁處內容已明確載述受
    處分之異議人應施以道路交通安全講習而為異議人知悉，故
    原處分所具要式，仍符合行政程序法第5 條明確性原則之規
    定，附此說明】，作成99年6 月11日北監蘆字第裁46-C0000
    0000號裁決，處異議人罰鍰新臺幣（下同）15,000元，吊扣
    駕駛執照1 年，並施以道路交通安全講習；而異議人係依原
    持有較高級之普通小型車駕駛執照駕駛輕型機車，並未另行
    持領輕型機車駕駛執照，故予執行吊扣其所持前開普通小型
    車駕駛執照代之。
二、異議人聲明不服意旨則稱：伊有於99年5 月30日16時29分許
    ，與友人飲酒後，駕駛輕型機車行經三重市○○路、重陽路
    口，經警查獲並舉發酒後駕車違規，伊當時並未看到警察以
    警笛或手勢示意伊停車受檢，反而遭2 至3 名員警跟隨在後
    ，伊針對這一點提出異議；又伊於99年6 月8 日持罰單至蘆
    洲監理站繳納罰款時，辦理人員告知除繳納罰鍰15,000元外
    ，且要吊扣汽車駕照1 年，伊以駕駛貨車為業，若無駕照，
    很難維持生計，是除吊扣汽車駕照一途外，伊願接受罰款，
    以利日後生活等語。
三、經查：
(一)、按酒後駕車之一交通違規行為，依道路交通管理處罰條例第
    35條所定有關處罰效果即罰鍰、吊扣駕駛執照與同條例第24
    條施以道路交通安全講習等，與該交通違規行為是否存在，
    兩者均無從分離，是法院於辦理上開酒後駕車違規之聲明異
    議事件，應先確定異議人是否確有該交通違規行為事實，再
    決定原處分機關所適用之法律有無錯誤。從而，異議人於聲
    明異議狀雖僅有記載就吊扣駕駛執照部分陳明不服旨意，其
    餘部分則表示甘服，惟該吊扣駕駛執照與罰鍰、施以道路交
    通安全講習等裁罰事項，核與異議人交通違規行為是否存在
    既無從分離，法院自應予以一併審查（參臺灣高等法院98年
    度法律座談會刑事類提案第23號，問題(一)研討結果意旨）。
    查以，本件原處分機關以一裁決，併同裁處異議人罰鍰15,0
    00元、吊扣駕駛執照1 年，並施以道路安全講習；又異議人
    原考領有普通小型車駕駛執照，未另予持憑輕型機車駕駛執
    照，故予以執行吊扣其原持有普通小型車駕照代之。如上各
    裁罰，均係基於認定異議人有為警舉發如上「酒後駕車」之
    一行為所作成，則異議人於本案聲明異議狀內，雖僅就吊扣
    駕駛執照部分聲明不服，然而，依前述說明，本院仍應就原
    處分所載罰鍰、吊扣駕駛執照與施以道路安全講習之全部裁
    決內容予以審查，合先敘明。
(二)、本件異議人確有於99年5 月30日16時29分許，駕乘車號：QF
    C-583 號輕型機車在道路上行駛，行經臺北縣三重市○○路
    與重陽路口時，因酒後駕車，經在場執勤之臺北縣政府警察
    局三重分局厚德派出所員警攔查並施以呼氣酒精濃度檢測結
    果，測得其呼氣所含酒精濃度為0.32MG/L，而查知其有「汽
    車駕駛人，駕駛汽車經測試檢定酒精濃度超過規定標準（0.
    25-0.4）」此一違規，為警依法填單舉發之事實，此為異議
    人自承在案（參本院卷99年6 月11日聲明異議狀），並有上
    述舉發單通知聯1 紙附卷可憑，是異議人酒後駕車之違規行
    為堪以認定。
(三)、按汽車駕駛人飲用酒類後其吐氣所含酒精濃度超過每公升0.
    25毫克以上者，不得駕車，道路交通安全規則第114 條第2
    款定有明文。又按汽車駕駛人，駕駛汽車經測試檢定酒精濃
    度超過規定標準者，處15,000元以上60,000元以下罰鍰，並
    當場移置保管該汽車及吊扣其駕駛執照1 年，道路交通管理
    處罰條例第35條第1 項第1 款前段亦有明定；再汽車駕駛人
    ，有同法第35條第1 項規定之情形者，應接受道路交通安全
    講習，道路交通管理處罰條例第24條第1 項第2 款規定明確
    。
(四)、而按關於吊扣、吊銷駕駛執照處分執行方式，應依據道路交
    通管理處罰條例第68條規定辦理；又上揭條文，前於94年12
    月14日修正，95年2 月27日經行政院以院臺交字第09500828
    98號令發布，定自95年3 月1 日施行。依94年12月14日修正
    前之道路交通管理處罰條例第68條為：「汽車駕駛人因違反
    本條例及道路交通安全規則之規定，受吊扣或吊銷駕駛執照
    處分時，吊扣或吊銷其持有各級車類之駕駛執照。」；修正
    後規定則係：「汽車駕駛人，因違反本條例及道路交通安全
    規則之規定，受吊銷駕駛執照處分時，吊銷其持有各級車類
    之駕駛執照。」。經比較修正前、後規定，修正後已刪除「
    吊扣或」文字，故修正後即現行道路交通管理處罰條例第68
    條，並無規定吊扣駕駛執照處分效力與執行方式，僅規範有
    「吊銷駕駛執照」處分之效力與執行。再徵諸道路交通管理
    處罰條例第68條之修正過程與修正內容，立法委員係認為原
    條文「汽車駕駛人，因違反本條例及道路交通安全規則之規
    定，受吊扣或吊銷駕駛執照處分時，受吊扣或吊銷其持有各
    級車類之駕駛執照」，將違法或違規駕駛人所持有各級車類
    之駕駛執照一併吊銷或吊扣，失之過酷，對於人民工作與生
    活影響過鉅，有違比例原則，經與交通部協商後，乃將其中
    「受吊扣處分者，吊扣其持有各級車類之駕駛執照」部分之
    規定刪除（參本院卷附立法院公報第94卷第70期，院會紀錄
    ，第135 頁至第138 頁【列印本】；http://lis.ly.gov.tw
    /ttscgi/lgimg?@947000;0135;0141） 。準此，駕駛人違反
    道路交通管理處罰條例第35條第1 項第1 款規定而受吊扣駕
    駛執照處分時，依修正後同條例第68條規範本旨，僅得吊扣
    其違規或違法當時駕駛車類之駕駛執照，否則將造成同一違
    規或違法行為，因受吊扣駕駛執照處分之人持有駕駛執照種
    類之不同，而異其處分執行結果。況且，酒醉駕車行為係製
    造法所不容許之風險，以風險製造之立場觀察，雖不因駕駛
    車輛種類不同而有所差別，但從風險實現觀點而言，酒醉駕
    駛車類之不同，其對於交通安全衍生之實害結果亦有差異，
    如駕駛人駕駛某一級之車類違反道路交通管理處罰條例規定
    時，不論其所造成之實害結果，一律吊扣駕駛人所持有之各
    類駕駛執照，亦有違相同事件相同處理，不同事件不同處理
    之平等原則（臺灣高等法院暨所屬法院97年法律座談會刑事
    類提案第40號討論暨審查意見參照）。是以，前揭條文明定
    吊銷駕照處分效力與執行方式，並未規定吊扣駕照之執行，
    則交通監理機關對於駕駛人因有違反道路交通管理處罰條例
    之情形，應受吊扣駕駛執照之處分時，僅吊扣駕駛人違規或
    違法當時所駕同級車類之駕駛執照即為已足，不得再對駕駛
    人吊扣其持有其他各級車輛之駕駛執照。
(五)、本件異議人違規當時既係騎乘輕型機車，則參照前揭說明所
    示，僅得吊扣該級車類之駕駛執照，以達成限制異議人繼續
    駕駛輕型機車之目的。惟異議人僅係考領有普通小型車駕駛
    執照，並未另行持得輕型機車駕駛執照一情，有卷附異議人
    汽車、機車駕照基本資料1 紙可憑，復據原處分機關於移送
    書意見欄上載明（見本院卷）；是以，在異議人考領持有普
    通小型車駕駛執照，依道路交通安全規則第61條第1 項第4
    款規定，原具有可駕駛較低車級即輕型機車之資格，繼而為
    首開酒後駕駛輕型機車違規，原處分機關依法裁罰吊扣其駕
    駛執照時，本應於符合限制異議人不得繼續駕駛輕型機車之
    規範目的內作出妥適裁處，尚非一概執行吊扣異議人原僅持
    領之普通小型車駕駛執照，進以令異議人得駕駛普通小型車
    之資格亦併同受有限制。質言之，於異議人本身無輕型機車
    駕駛執照可供吊扣時，依前揭規定與規範目的，尚不得對異
    議人裁罰執行吊扣輕型機車以外之普通小型車駕駛執照。然
    而，原處分機關因異議人未另行持有輕型機車駕照可供吊扣
    ，乃遽予執行吊扣其原考領之普通小型車駕駛執照，無異實
    質侵害異議人可得駕駛普通小型車並以此謀業之權利，自足
    以影響異議人之生活。甚者，本件原處分作成時間係99年6
    月11日，顯在前揭道路交通管理處罰條例第68條規定修正施
    行後所為，則依現行道路交通管理處罰條例第68條規範內容
    ，已經刪除得「吊扣持有各級車類之駕駛執照」之效力與執
    行方式；而原處分機關裁罰吊扣異議人駕駛執照1 年，竟仍
    以異議人所持普通小型車駕駛執照予以執行吊扣代之，核與
    上開修正後即現行道路交通管理處罰條例第68條規定有所牴
    觸，實已欠缺相關法令依據，有不依法令裁處執行吊扣駕駛
    執照處分之違誤；且此一違誤，對於異議人經准予駕駛普通
    小型車行駛道路之權利具有重大不利益，自屬重大明顯之瑕
    疵。從而，原處分有關裁罰執行吊扣異議人持有之普通小型
    車駕駛執照1 年，核有前揭重大且明顯之違法，應由本院裁
    定撤銷，另由原處分機關為妥適處理。
(六)、至原處分機關對於汽車駕駛執照管理事項，因採取「一人一
    照」原則，而於異議人持得較高等級之普通小型車駕駛執照
    時，因同時具備較低等級之輕型機車駕駛資格，俟異議人有
    因酒後駕駛輕型機車違規，依法裁罰吊扣其駕駛執照1 年，
    原處分機關可採行何種措施，就異議人原持有之普通小型車
    駕駛執照附以限制條件，以達限制異議人許可駕駛輕型機車
    （即其有首開違規行為時所駕同級車類）之權利，則屬原處
    分機關就駕駛執照管理衍生之執行問題，應由原處分機關另
    為適法辦理，併此敘明。
(七)、另按道路交通管理處罰條例第35條第1 項第1 款明定汽車駕
    駛人酒後駕車之行為，處15,000元以上60,000元以下罰鍰，
    並吊扣駕駛執照1 年；又依同條例第68條規定，汽車駕駛人
    依法應受吊扣駕駛執照之處分時，吊扣其酒醉駕駛車輛種類
    之同級駕駛執照。上揭規定，有關罰鍰部分，係對於過去行
    政法上義務違反行為而為之秩序罰；吊扣駕駛執照處分，則
    係為達成限制汽車駕駛人繼續駕駛同種類之機動車輛，並預
    防其酒後駕駛同種車輛造成危險之目的。至汽車駕駛人酒醉
    駕車，並應依前揭條例第24條第1 項第2 款施以道安講習，
    其目的係為達嚇阻酒後駕車之不法行為，以維護道路交通用
    路權人之生命、身體安全法益，並令受講習人清楚悉明道路
    交通相關法令規範且應予循據遵行之警示作用。是故，前揭
    規定之罰鍰、吊扣駕駛執照與道安講習等處分，三者規範立
    意仍有不同，且依其作用，係為過去違反義務行為處罰之典
    型秩序罰，暨預防將來再犯危險之限制行為之不利處分及警
    告處分。從而，汽車駕駛人因酒醉駕車之單一行為，依法應
    受罰鍰、吊扣駕駛執照並施以道路安全講習之各裁罰，甚明
    。查以，本件異議人確有在旨開時、地，經測試檢定其呼氣
    所含酒精濃度超過規定標準而駕駛輕型機車之違規行為，經
    舉發機關移請原處分機關辦理，嗣原處分機關以一裁決，分
    別作出如上罰鍰15,000元、吊扣駕駛執照1 年，且施以道路
    安全講習之各裁罰，同日為異議人親自收悉；另異議人同上
    酒後駕車之一行為，則未由查獲警察機關移請具有刑事犯罪
    偵查權之該管檢察官偵辦等情節，有卷附原處分機關99年6
    月11日北監蘆字第裁46-C00000000號違反道路交通管理事件
    裁決書、送達證書暨本院99年6 月30日查得異議人最近之臺
    灣高等法院被告前案紀錄表各1 件均在卷足證（均參本院卷
    ）。原處分機關所為上開之一裁決，有關執行吊扣異議人原
    持領之普通小型車駕駛執照部分，核有重大且明顯之瑕疵，
    應由本院裁定撤銷，其所憑理由，均詳如前說明；至同一處
    分所示之罰鍰15,000元、施以道路安全講習等他項裁罰，經
    核均適法無誤，亦未違反行政罰法第26條第1 項規定，自屬
    有據，均應予維持。
四、據上論結，應依道路交通案件處理辦法第20條，裁定如主文
    。
中    華    民    國    99    年    6     月    30    日
                        交通法庭法  官  黎錦福
上列正本證明與原本無異。
如不服本裁定，應於裁定送達後5 日內敘明抗告理由，向本院提
出抗告狀。
                                書記官  蔡麗春
中    華    民    國    99    年    6     月    30    日

司法院資訊處製作；財團法人民間司法改革基金會備份。
